【裁判字號】    91,交訴,91
【裁判日期】    921223
【裁判案由】    公共危險等
【裁判全文】
臺灣臺北地方法院刑事判決                          九十一年度交訴字第九一號
    公  訴  人  臺灣臺北地方法院檢察署檢察官
    被      告  乙○○  男  民.
右列被告因公共危險等案件，經檢察官提起公訴（九十一年度偵字第七七一０號），
本院判決如左：
    主  文
乙○○被訴駕駛動力交通工具肇事，致人傷而逃逸部分，無罪。
乙○○被訴過失傷害部分，公訴不受理。
    理  由
甲、無罪部分－即被告乙○○被訴駕駛動力交通工具肇事，致人傷而逃逸部分：
一、公訴意旨略以：被告乙○○於民國九十年十月二十九日十六時二十分許，駕駛車
    號五Ｃ－三五五三號自用小客車，沿台北市大安區○○○路第三車道由南往北方
    向行駛，途經該路與忠孝東路交岔路口時右轉彎時疏未注意，與同向直行於乙○○右側由丙○○騎乘之車號ＡＭＨ—七五一號重型機車發生擦撞，使丙○○人車
    倒地，因而受有右肩挫傷、肋骨骨折之傷害，詎乙○○於肇事後，未即時救護，
    反逕自駕車離開現場等語，因認被告乙○○涉犯刑法第一百八十五條之四駕駛動
    力交通工具肇事，致人傷而逃逸罪嫌。
二、按犯罪事實應依證據認定之，無證據不得認定犯罪事實。又不能證明被告犯罪者
    ，應諭知無罪之判決，刑事訴訟法第一百五十四條第二項、第三百零一條第一項
    亦分別有所明定；又事實之認定，應憑證據，如未能發現相當證據，或證據不足
    以證明，自不能以推測或擬制之方法，為裁判基礎（最高法院四十年台上字第八
    六號判例參照）；且認定犯罪事實所憑之證據，雖不以直接證據為限，間接證據
    亦包括在內，然而無論直接證據或間接證據，其為訴訟上之證明，須於通常一般
    之人均不致有所懷疑，而得確信其為真實之程度者，始得據為有罪之認定，倘其
    證明尚未達到此一程度，而有合理之懷疑存在而無從使事實審法院得有罪之確信
    時，即應由法院為諭知被告無罪之判決（最高法院七十六年台上字第四九八六號
    判例參照）。
三、公訴人認被告乙○○涉犯前開罪嫌，無非以告訴人丙○○之指訴、證人丁○○之
    證述，及卷附道路交通事故調查報告表、補充資料表、談話紀錄表、車損照片、
    台北市立仁愛醫院診斷證明書等，為其論據。而訊據被告固不否認其於右開時間
    ，曾駕駛車號五Ｃ－三五五三號自用小客車，沿台北市大安區○○○路第三車道
    由南往北方向行駛，在該路與忠孝東路交岔路口右轉彎，惟矢口否認有與告訴人
    發生碰撞，辯稱：在前述路口右轉後經過證人甲○○告知，知道有機車跌倒，不
    過因為以為跟自己無關，所以才由現場離去等語。
四、本件檢察官及被告主張之證據如左列所示，各該證據是否具有證據能力，應先分
    述之：
  (一)卷附卷附道路交通事故調查報告表、補充資料表、談話紀錄表：
    右開證據均屬到場處理本件車禍之警員，依現場情形所為之書面紀錄，核其本質
    ，乃為被告以外之人於審判外之書面陳述，依刑事訴訟法第一百五十九條第一項
    之規定，不具證據能力；且前述證據性質上雖為公務員職務上所製作之紀錄文書
    ，但既為針對本件車禍個案作成，即與刑事訴訟法第一百五十九條之四第一款所
    示，可經常處於可受公開檢查（Public Inspection）之狀態，設有錯誤，甚易
    發現而予及時糾正之例行性紀錄文書有間（該條款立法理由參照），是非刑事訴
    訟法第一百五十九條之四第一款所謂得成為傳聞例外之公文書（王兆鵬、陳運財
    等著【傳聞法則理論與實踐】一書第二百零八、二百零九頁，二００三年九月初
    版第一刷參照），而不能依此規定取得證據能力。惟被告於本件審理時對前述證
    據並無聲明異議，而本院審酌前述書面陳述，自外部觀之，除警員在其上註明「
    Ａ車肇事逃逸」之部分，顯係該警員基於他人之告知而所為之推測外，其餘乃警
    員基於專業知識所繪製，具有相當之中立性，是其作成過程並無不適當之情形；
    又對於「告訴人確實曾發生車禍，且現場跡證如圖所示」之待證事實，具有相當
    之關聯性，是本院認依刑事訴訴法第一百五十九條之五第一項、第二項之規定，
    前述道路交通事故現場圖、道路交通事故調查報告表、補充資料表，除警員註明
    「Ａ車肇事逃逸」之部分外，無任何不適當作為證據之情形，是以在「證明告訴
    人確實發生車禍，且現場跡證如圖所示」之範圍內，均有證據能力。
  (二)台北市立仁愛醫院診斷證明書：
    右開證據屬負責為告訴人診斷傷勢之醫師，依其所見所為之證明文書，核其本質
    ，乃為被告以外之人於審判外之書面陳述，依刑事訴訟法第一百五十九條第一項
    之規定，不具證據能力；且前述證據性質上雖為從事業務之人於業務上所製作之
    證明文書，但既為針對本件車禍個案作成，即與刑事訴訟法第一百五十九條之四
    第二款所示，乃通常業務過程不間斷、有規律而準確之記載，且有其他業務人員
    足以校對其正確性，無預見日後可能會被提供作為證據之偽造動機之例行性業務
    文書有間（該條款立法理由參照），是非刑事訴訟法第一百五十九條之四第二款
    所謂得成為傳聞例外之業務文書（王兆鵬、陳運財等著前揭書第二百零六至二百
    零八頁參照），而不能依此規定取得證據能力。惟被告於本件訊問時對本項證據
    並未聲明異議，而本院審酌前述書面陳述，自外部觀之，乃醫師基於專業知識所
    作成，且未敘述車禍經過、肇事者是否肇事逃逸、有無過失等事實，而具有相當
    之中立性，是其作成過程並無不適當之情形；又對於「告訴人曾因本件車禍受傷
    」之待證事實，具有相當之關聯性，是本院認依刑事訴訴法第一百五十九條之五
    第一項、第二項之規定，前述仁愛醫院診斷證明書，無任何不適當作為證據之情
    形，即在「證明告訴人確實於車禍中受有傷害之事實」之範圍內具有證據能力。
  (三)車損照片：
    右開證據乃到場處理之警員，依機械之方式所留存之現場影像，並非供述證據，
    無傳聞法則適用，且對「告訴人曾發生本件車禍」之待證事實，具有相當之關聯
    性，而具有證據能力。
  (四)證人甲○○於警詢、偵查、及本院審理時所為之證述，及證人戊○○於警詢、及
    本院審理時所為之證述：
    證人甲○○、戊○○於警局基於證人地位所為之證述，為被告以外之人於審判外
    之言詞陳述，依刑事訴訟法第一百五十九條第一項之規定，原則上不具證據能力
    。另證人甲○○於偵查時之證述，乃屬被告以外之人於偵查中向檢察官所為之言
    詞陳述，且經合法具結，被告亦在場而有對質詰問之機會，是自外部觀之，並無
    顯有不可信之情況，依刑事訴訟法第一百五十九條之一第二項之規定，應有證據
    能力。且證人甲○○、戊○○於本院審理時，已分別基於證人地位、經合法具結
    、並在賦予被告對質詰問機會之情形下為證述，則此二證人前開於警詢、偵查時
    所為之證述，即因此而取得證據能力。
  (五)告訴人丙○○、證人丁○○於警詢、偵查、本院九十一年度交聲字第三六一號違
    反道路交通管理處罰條例聲明異議案件（下稱交通異議案件）中、及本院審理時
    所為之證述部分：
  １告訴人丙○○、證人丁○○於前述交通異議案件中所為之證述：
    (1)告訴人丙○○與證人丁○○於前述交通異議案件中，均曾以證人身份到庭，並
      在結證後向審理該案件之法官為證述；前述證述之內容，依刑事訴訟法第一百
      五十九條之一第一項之規定表面觀之，似可作為本案認定事實之證據而「毫無
      限制」。然而，被告以外之人於審判外向法官所為之陳述，是否應該「毫無限
      制」的賦予其在本案中之證據能力，實有相當疑問。就此應先論述如左。
    (2)按「被告以外之人於審判外向法官所為之陳述，得為證據。」此乃九十二年九
      月一日修正施行之刑事訴訟法第一百五十九條第一項所明定。就此規定是否妥
      當，學者有不同意見，茲先引述要者如左：
      相較於美國法證人先前的證詞得為證據的前提要件有三：第一，證人在先前
        的訴訟程序宣示作證；第二，被告有完全及恰當的機會對之詰問；第三，證
        人於審判中又有「不能作證」之情形。我國新法有如下瑕疵：
        第一，證人於審判外向法官之陳述，即令未曾具結，亦得為證據。例如甲、
        乙為共犯，甲在台北地方法院審理，乙在基隆地方法院審理。乙在基隆地方
        法院向法官所為之陳述，因為係被告身分，無須具結。依新法第一百五十九
        條之一規定，乙之陳述，得成為甲在台北地方法院審理中之證據。
        第二，證人於審判外向法官之陳述，即令被告無詰問之機會，亦得為證據。
        例如被告甲涉嫌侵占罪，證人乙在民事訴訟中以證人身分陳述，乙雖曾具結
        ，然被告甲非民事訴訟當事人，根本無機會對乙詰問，或是乙在丙的刑事訴
        訟中作證，乙雖曾具結，然甲因為不是丙程序中之共同被告，無機會對乙詰
        問。依新法第一百五十九條之一規定，乙在上述民事訴訟或刑事訴訟中之陳
        述，即令甲無機會為對質詰問，仍得成為對甲之證據。
        第三，即令證人無不能到庭之情形，證人於審判外向法官之陳述，亦得為證
        據。例如被告甲涉嫌侵占罪，證人乙在民事訴訟中以證人身分陳述。在甲的
        刑事訴訟程序中，乙並無死亡或疾病不能到庭的情形，依我國新法規定，竟
        然捨棄較好的證據（到庭陳述），而使用較不好的證據（先前陳述）。
        （引自王兆鵬著【刑事訴訟講義】一書第二百六十二頁、二百六十三頁，二
        ００三年四月二版第一刷參照）
      理論上，在「公平法院」之前提下，第一百五十九條之一第一項之規定或可
        如此解釋（按指在法官面前之陳述筆錄具有類型上可信性之情況保證），惟
        學者對第一百五十九條之一第一項，譏之為「法官本位」、「法官神話」而
        多所批評，且在現實環境裡，仍有許多不確定因素，令人擔憂。例如，法官
        訊問證人時，漏未令證人具結；或法官未予被告反對詰問證人之機會；或法
        官漏未依職權就有利被告之事項詳加調查，此等情況下，是否具備「可信性
        之情況保證」，不無疑問。況法官面前之訊問，該法官可能是民事事件或非
        訟事件之法官或他案審理或調查之法官，此種情形下之法官，均非本案審理
        之刑庭法官，讓此等法官面前之陳述全部均承認其得為證據，與實質之直接
        審理原則，不無違背，就此而言，稍嫌不週。
        （引自林俊益著【傳聞法則之研究】一書第二百九十二頁，司法研究年報第
        二十三輯第七篇）
    (3)本院認同前述學者見解，並補充如左：
      在體系性解釋之下，若細核我國刑事訴訟法第一百五十九條之一至第一百五
        十九條之五中有關傳聞法則例外之規定，可以得知：不論是刑事訴訟法第一
        百五十九條之一第二項「顯有不可信之情況」、第一百五十九條之二「具有
        較可信之特別情況」、第一百五十九條之三「經證明具有可信之特別情況」
        、第一百五十九條之四第一、二款「顯有不可信之情況」、第三款「可信之
        特別情況」、第一百五十九條之五「法院審酌該言詞陳述或書面陳述作成時
        之情況，認為適當者」等規定，俱以該證據「可信度」之有無，作為是否容
        許傳聞法則例外之重要判斷因素。換言之，法院面對傳聞證據時，除應審核
        是否符合刑事訴訟法第一百五十九條之一至之五之形式要件外（例如是否為
        向檢察官、司法警察官之陳述、是否該陳述人已經死亡、是否為公務員職務
        上所製作之文書等等），立法者更一概賦予法院應依各條有關「可信度」要
        求之高低不同，為內容上、實質上審核之權力。
      惟若基於前述相同精神考察我國刑事訴訟法第一百五十九條之一第一項，卻
        可發現法院於此條項所示之情形中，毫無實質審核證據「可信度」之權力。
        誠然在最嚴格的文義解釋下，縱然該等證據具有非常低之「可信度」（如前
        述學者所舉出之事例），法院或許也只能對該證據「照單全收」而毫無否認
        其證據能力之空間，然此終究與刑事訴訟法第一百五十九條之一至之五所揭
        前述精神、及法院應儘量保障被告對質詰問權（大法官會議釋字第三八四號
        解釋參照）、儘量採行直接審理以發現真實之義務，均有不合。是以本院認
        為，在我國刑事訴訟法第一百五十九條之一第一項之規定中，應存有法律漏
        洞－亦即，立法者應漏未規定法院於面對刑事訴訟法第一百五十九條之一第
        一項所示之證據時，仍得在審核「可信度」之高低後，選擇賦予該證據證據
        能力之權力；而此漏洞，本於對法律之確信，法院自得加以補充之。進言之
        ，本院認為刑事訴訟法第一百五十九條之一第一項，應限縮其適用範圍，亦
        即－此類證據應依個案審酌，而僅有在「使用該等證據於本案中有必要性且
        無從替代」（例如該被告以外之陳述人嗣後因死亡或疾病等因素而無從在本
        案審理時到庭作證）、及「該等證據之作成具有特別之可信度」（例如已依
        法具結、且已賦予被告反對詰問機會）之情形下，始能承認其在本案具有證
        據能力，否則，將嚴重侵害被告防禦權之行使。
      另需說明：從刑事訴訟法第一百五十九條之一第一項、第二項，第一百五十
        九條之二之體系上加以考察，或可得出立法者有意以「陳述任意性」之高低
        ，決定證據能力有無之結論，此由刑事訴訟法第一百五十九條之一之立法理
        由亦可推知；然本院認為，在前述、層次之體系解釋下－亦即，基於立
        法者一概賦予法院應依各種證據有關「可信度」要求之高低不同，為內容上
        、實質上審核其證據能力之權力之體系解釋之認識，前述由「陳述任意性」
        所建構之立法，亦應受限於此層次之體系解釋。換言之，縱然可以承認將「
        陳述任意性」之高低列為是否具有證據能力之考量因素之一（按合理性或可
        建立在前述學者所稱具有類型上可信性之情況保證之情形），亦不能忽略法
        院另有依據「可信度」與直接審理之要求，決定證據能力有無之權利與義務
        。附此敘明。
      基於前述說明，本院乃透過補充刑事訴訟法第一百五十九條之一第一項立法
        漏洞之方式，限縮該條之適用範圍，認告訴人丙○○、證人丁○○於前述交
        通異議案件中為證述時，由於被告未有機會對之反對詰問，是以可信度尚有
        不足；且由於告訴人丙○○、證人丁○○於本案審理時均已到庭作證，更無
        依據刑事訴訟法第一百五十九條之一第一項之規定逕賦予該二人於前述交通
        異議案件中所為之證述在本案證據能力之必要，是以，告訴人丙○○、證人
        丁○○於前述交通異議案件中所為之證述，不能依刑事訴訟法第一百五十九
        條之一第一項在本案中取得證據能力。
  ２惟由於告訴人丙○○、證人丁○○於本院審理時，已分別基於證人地位、經合法
    具結、並在賦予被告對質詰問機會之情形下為證述，則此二證人前開於警詢、偵
    查時所為之證述，即因此而均取得證據能力。
五、茲依右開本院認定有證據能力之證據，認定事實如左：
  (一)按「駕駛動力交通工具肇事，致人死傷而逃逸者，處六月以上五年以下有期徒刑
    。」之規定意旨，係在避免交通肇事者於肇事後逕行逃逸，致車禍受傷者無人救
    護而發生危險，此由該條立法目的可以知悉。是以，對於「肇事」（採「致人死
    傷」乃客觀處罰條件者從之）或「肇事並致人死傷」（採「肇事致人死傷」乃構
    成要件故意者從之）之認識，乃該肇事者是否犯有前開罪刑之先決要件，此亦為
    公訴人在訴訟上首應證明之事；否則，如不能證明被告對於「肇事」或「肇事並
    致人死傷」有所認識，則被告縱然確實曾發生車禍，亦屬期待不能，而不應適用
    前述刑法規定，先予敘明。
  (二)經查，被告雖不否認其於右開時間，曾駕駛車號五Ｃ－三五五三號自用小客車，
    沿台北市大安區○○○路第三車道由南往北方向行駛，在該路與忠孝東路交岔路
    口右轉彎，惟辯稱並未與告訴人發生碰撞云云。然本件車禍發生之過程，已據告
    訴人於本院證述：當天十一月二十九日下午四點二十分左右，我由敦化南路南往
    北方向行駛，經過忠孝東路四段口臺灣企銀門口時候，我就直走，有一部白色三
    菱汽車由左往右橫跨過去，這部車原來跟我同方向，它是要右轉沒有打方向燈，
    右轉擦撞我的機車後在大概前方二、三十公尺左右，還是在忠孝東路上，他有停
    下來幾秒鐘，我就倒下，看到三菱的標示，也看到５Ｃ，確定是白色的三菱小客
    車；小客車有與我的機車碰撞到，汽車應該是前方的保險桿撞到我的車輪左邊附
    近；倒地時有撞擊聲，機車車殼與車架有損害；車禍後沒有看到人下車，也沒有
    看到有沒有人回頭，不過他後來很快開走，速度非常的快等語明確，並當庭由卷
    附照片指認被告所駕駛之自用小客車即為與其發生擦撞之車輛無誤（本院九十一
    年十二月六日訊問筆錄參照）；另證人丁○○亦結證稱：當時我正在忠孝東路敦
    化南路口東南角執勤，我先聽到有煞車聲音，我往左邊看，看到一輛白色自小客
    右手邊有輛機車，白自小客好像要右轉，機車緊急煞車是因為白自小客要右轉的
    關係；雖然不知道有無發生碰撞，但是有因果關係等語（本院九十二年二月十一
    日訊問筆錄參照），核與告訴人丙○○證述車禍發生經過相符，則被告確曾在公
    訴人所指之時地，與告訴人丙○○所騎乘之機車發生車禍之事實，足以認定。
  (三)惟就被告於發生車禍後之心理狀態，證人戊○○結證稱：車禍當天有乘坐被告所
    駕駛之該自用小客車，沒有發生什麼事情，後來去警局作筆錄才知道；在敦化南
    路、忠孝東路右轉後，甲○○在後座說有人跌倒，但是我們是右轉過去以後大概
    有一段距離，之後才知道，是甲○○說的；自己並沒有感覺到發生車禍；甲○○
    說說後面有人跌倒，我才知道後面有人跌倒，後來乙○○稍微有點停頓，問李說
    他是怎麼跌倒的，李說他看到機車是自己跌倒的；因為我們已經右轉過去了，忠
    孝東路都是紅線，我們認為跟我們沒有關係所以沒有留下來的必要等語（本院九
    十二年一月十五日訊問筆錄參照）；另證人甲○○則結證稱：車禍當天有乘坐被
    告所駕駛之該自用小客車，從敦化南路往忠孝東路右轉時，有看到一部機車滑倒
    ，當時我是坐在右邊的後方，從我坐的地方的右手邊窗戶可以看到；轉過去一段
    距離才看到車子跌倒；機車跌倒前沒有聽到煞車聲音，當時因為下雨，窗子是關
    上的；發現以後我說那個人跌倒，被告有停頓一下，停頓就是他以為他有撞到人
    ，可是沒有，所以他就走了；之所以被告被告會認為跟他沒有關係，是因為連車
    子都沒有擦撞到，那時候我們轉過去他才跌倒的，兩部車並沒有碰撞，因為他自
    己自行跌倒，因為下雨前面還有載東西等語（本院九十二年二月十一日訊問筆錄
    參照）。前述證詞，均核與被告辯稱：「我開車時候轉過去路口我沒有看到丙○○跌倒，我駛離現場二十幾公尺，我也不曉得大概有一段路程，後面甲○○他跟
    我說我轉過去時有人跌倒，那時候我還在直行，我就稍微放開油門停頓一下，我
    問他是我撞到他的還是怎樣，他說不是我撞的，離我還有一段距離他自己跌倒的
    ，那時候因為我後面還有很多車子，我就慢慢駛離。」等語（本院九十二年一月
    十五日訊問筆錄參照）相符。本院核以前述與辯詞相符之證詞，並參以證人甲○○係乘坐於該自用小客車右後方，應更能發覺該車右側所發生之事故經過，猶認
    為告訴人丙○○之倒地與被告所駕駛之自用小客車無關等情，認被告辯稱其雖然
    知道告訴人丙○○在其右後方倒地，但認為跟自己無關而離去之辯詞，應有可能
    ；換言之，縱然被告確與告訴人丙○○在公訴人所指時地曾發生車禍之事實，已
    認定如前述，但被告是否在當時對於「肇事」或「肇事並致人死傷」有所認識，
    即存有合理之懷疑。
六、縱然本院認為，被告於發現告訴人丙○○已經倒地之後，未予救護即以事不關己
    之心態由現場離去，在道德上可以非難；且其在判斷告訴人丙○○倒地是否與其
    有關時，亦顯有所疏漏，然依據前述證人戊○○、甲○○、與被告間互核一致之
    證詞與供述，本院認尚難使本院確信被告是在對於「肇事」或「肇事並致人死傷
    」有所認識之情形下，猶由車禍現場離去，而仍有合理懷疑存在，則揆諸前述說
    明，自不能認被告犯有刑法第一百八十五條之四之犯行。復查並無其他證據足以
    證明被告有公訴人所指之公共危險犯行，自應就被告為檢察官所起訴之此部分犯
    行，為其無罪之諭知。
乙、公訴不受理部分－即被告乙○○被訴過失傷害部分：
一、公訴意旨略以：被告乙○○於理由欄甲、一所示時地交岔路口欲右轉彎時，本應
    距交岔路口十公尺前換入外側車道或右轉車道，並應於距交岔路口三十公尺前顯
    示方向燈或手勢，行至交岔路口右轉，另除直行車尚未進入交岔路口，而轉彎車
    已達中心處開始轉彎之情形外，轉彎車應讓直行車先行，且依當時情形，又無不
    能注意之情事，乃竟疏未注意，未換入右轉車道即貿然右轉，致同向直行於乙○○右側由丙○○騎乘之車號ＡＭＨ—七五一號重型機車閃避不及，發生擦撞，使
    丙○○人車倒地，因而受有右肩挫傷、肋骨骨折之傷害等語，因認被告乙○○涉
    犯刑法第二百八十四條第一項前段過失傷害罪嫌。
二、按告訴乃論之罪，告訴人於第一審辯論終結前得撤回其告訴，又告訴經撤回者，
    應諭知不受理之判決，並得不經言詞辯論為之，刑事訴訟法第二百三十八條第一
    項、第三百零三條第三款、第三百零七條定有明文。
三、查本件告訴人丙○○告訴被告乙○○過失傷害案件，起訴書認被告此部分之行為
    係犯刑法第二百八十四條第一項前段之罪，依同法第二百八十七條前段之規定，
    須告訴乃論。茲據告訴人撤回其告訴，有卷附告訴人九十一年十一月七日刑事撤
    回狀、和解書在卷可稽，依照上開說明，本件就被告被訴過失傷害部分，爰不經
    言詞辯論，逕為公訴不受理之諭知。
據上論斷，應依刑事訴訟法第三百零一條第一項、第三百零三條第三款、第三百零七
條，判決如主文。
本案關於被告被訴公共危險罪部分經檢察官陳焜昇到庭執行職務
中      華      民      國    九十二    年     十二     月    二十三    日
                                      臺灣臺北地方法院交通法庭
                                          審判長法  官  葉建廷
                                                法  官  林怡秀
                                                法  官  林鴻達
如不服本判決，應於判決送達後十日內向本院提出上訴狀（應抄附繕本）。告訴人或
被害人如對於本判決不服者，應具備理由請求檢察官上訴，其上訴期間之計算係以檢
察官收受判決正本之日期為準。
右正本證明與原本無異。
                                                書記官  梁淑時
中      華      民      國    九十二    年     十二     月    二十三    日


司法院資訊處製作；財團法人民間司法改革基金會備份。
